【裁判字號】    89,上訴,2291
【裁判日期】    890523
【裁判案由】    偽造文書等
【裁判全文】
臺灣高等法院刑事判決                  八十九年度上訴字第二二九一號
    上  訴  人
    即  被  告  丁○○○
    選任辯護人  游文華
右上訴人因偽造文書等案件，不服臺灣板橋地方法院八十八年度訴字第一九００號，
中華民國八十九年五月二十三日第一審判決（起訴案號：臺灣板橋地方法院檢察署八
十八年度調偵字第二號），提起上訴，本院判決如左：
    主  文
原判決撤銷。
丁○○○行使偽造私文書，足以生損害於他人，處有期徒刑肆月。
    事  實
一、丁○○○於民國八十四年八月二十日，在台北縣中和市○○路○段三七二巷四五
    九弄九號一樓住處自任會首，召集一組民間互助會，會首連會員共三十七人。該
    會會期自八十四年八月二十日起至八十七年三月二十日止，會款每會為新臺幣（
    下同）一萬元，採內標制，每月二十日開標；並於每年六月十日、十二月十日各
    加標一次。詎丁○○○竟意圖為自己不法之所有，於八十五年二月二十日，在上
    開住處標會時，未經丙○○同意（以陳福榮、陳福榮之妹名義共加入三會，已標
    得一會，尚餘二活會），即冒用丙○○名義，於標單上偽簽陳福榮之妹（該等標
    單並未載明「標單」二字，競標後即丟棄滅失），同時填載競標利息三千一百元
    後，提出參與競標，並標得會款，使活會會員戊○○、乙○○、楊鈴玉、甲○○
    、丙○○等人陷於錯誤，各交付丁○○○會款六千九百元（一萬元扣除利息三千
    一百元），總計詐得二十萬零一百元，足以生損害於戊○○等人。迨至八十六年
    十二月二十日，丁○○○停標該互助會，戊○○等人始知悉上情。
二、案經戊○○、乙○○、楊鈴玉、甲○○訴請台灣台北地方法院檢察署呈請台灣高
    等法院檢察署令轉台灣板橋地方法院檢察署檢察官偵查起訴。
    理  由
一、訊據被告即上訴人丁○○○坦承招組上開互助會，並於八十五年二月二十日，在
    標單上偽簽「陳福榮之妹」及填載利息三千一百元後，提出參與競標而標得會款
    等情，核與被害人戊○○、乙○○、楊鈴玉、甲○○等人指訴情節相符，復有互
    助會單一紙在卷可稽。雖被告矢口否認有偽造文書及詐欺犯行，辯稱：係經丙○○同意借標，始以丙○○名義即「陳福榮之妹」填寫標單借標，並無冒標之事等
    語。
二、惟查：證人丙○○於偵查中結稱：並未同意被告借標，被告亦從未提及借標之事
    （見偵查卷第三六頁背面、第三七頁）。而被告於偵查中先稱：向丙○○借標後
    ，業已償還丙○○五萬元，並提出收據一紙為證。迨經丙○○當庭否認，並稱係
    被告倒會清償之款項（見偵查卷第三九頁）。被告於原審調查時即改稱：當時是
    向丙○○表示只要繳活會的金額即可等語（見原審卷第六八頁）。迨至本院調查
    時復改稱：我們約定她需用錢，要標會時，看她以多少錢標，我就以該得標金額
    還她等語（見本院卷八十九年七月二十五日訊問筆錄）。對於親身經歷事實，先
    後所辯不一，顯係均屬卸責之詞，不足採信。雖證人梁瑞琳於原審調查時證稱：
    因被告當時亦曾向我借款，後被告表示已向丙○○借標獲得款項，而未再向我借
    款，因丙○○與同學名字相同，故印象特別深刻等語。惟證人梁瑞琳既係聽聞被
    告借用丙○○名義標會之事，並非在場親眼目睹，要屬傳聞證言，自難憑信。再
    證人即被告之小姑林麗華於偵查中證稱：被告曾向我借標，我要被告先找別人，
    丙○○當時有在場，有說要借被告，時間是八十六年底，在被告家，我親耳聽到
    丙○○有借被告標等語（見偵查卷第五０頁背面）。惟證人林麗華與被告為姑嫂
    關係，證言已有偏頗之虞。且林麗華指稱於八十六年底當場聽聞丙○○同意借標
    之事，竟在被告冒用丙○○名義標會之時間即八十五年二月二十日之後，亦無可
    能。證人林麗華之證言，顯與事實不符，當不得為被告有利之認定。至被告於本
    院審理時供稱：係於第九次開標時，以丙○○名義參與競標，標得會款二十七萬
    三千二百元（含死會、活會）。惟依被告提出之互助會單所載，被告於八十五年
    二月二十日標會應係第八次會期，且受詐欺之人應只限於活會會員，則被告詐得
    會款應係二十萬零一百元。事證明確，被告犯行堪以認定。
三、被告另稱：證人林麗華係於八十四年底聽聞向丙○○借標之事，卻於偵查中誤稱
    為八十六年底，因而聲請林麗華到庭更正。惟被告辯護人於原審陳稱：林麗華於
    偵查中所稱之時間可能有誤，後經原審勘驗該次偵訊錄音帶，林麗華確稱於八十
    六年底聽聞該事，有原審法院八十九年三月二十八日勘驗筆錄在卷可考。按林麗
    華係於八十八年七月十六日經檢察官傳訊，所稱八十六年底聽聞被告向丙○○借
    標，與被告指稱林麗華應係八十四年底聽聞此事，時間相距長達二年之久，依常
    情判斷，林麗華應無誤記之理。被告聲請再次傳訊證人林麗華，自無必要。
四、按民間互助會之標單，僅寫有一定金額及標會者之署押，如單從該記載內容上之
    形式觀之，尚無法瞭解其為何種用意之證明，而必須依據會員間標會之習慣，始
    足以表示該一定金額即為標取會款之利息，該姓名即為標取會款之會員。則偽造
    標單，應屬偽造刑法第二百二十條以文書論之私文書（最高法院七十四年度臺上
    字第五六一二號判決及同院八十二年度臺上字第二一七號判決意旨參照）。被告
    於標單上偽簽陳福榮之妹，及填寫三千一百元金額，依習慣即表示投標之人及競
    標利息金額，被告持以參與競標得標，向活會會員詐取會款，自足以生損害於丙○○及各該合會會員。核被告所為，係犯刑法第二百十六條、第二百二十條、第
    二百十條之行使偽造（準）私文書罪，及同法第三百三十九條第一項之詐欺取財
    罪。被告偽造署押為偽造（準）私文書之部分行為；偽造（準）私文書之低度行
    為，應為行使偽造（準）私文書之高度行為所吸收，均不另論罪。被告以一行為
    向多數活會會員詐取會款，為同種想像競合犯，應從一詐欺取財罪處斷。所犯二
    罪間，有方法結果之牽連犯關係，應從一重以行使偽造（準）私文書罪處斷。
五、原審論罪科刑，固非無見。惟被告係詐得二十萬零一百元，原審誤為二十七萬三
    千二百元，尚有未洽。又被告係於標單上偽簽陳福榮之妹，原審認被告係偽簽丙○○，亦有未合。被告上訴意旨，否認犯罪，雖無理由。然原判決既有可議，自
    應由本院將原判決撤銷改判。爰審酌被告犯罪動機、目的、手段、所生危害及犯
    罪後態度等一切情狀，量處如主文第二項所示之刑，以示懲儆。至被告所偽造之
    標單、署押，被告供稱業已丟棄滅失，自無從宣告沒收。
據上論斷，應依刑事訴訟法第三百六十九條第一項前段、第三百六十四條、第二百九
十九條第一項前段，刑法第二百十六條、第二百二十條、第二百十條、第三百三十九
條第一項、第五十五條，罰金罰鍰提高標準條例第一條前段，判決如主文。
本案經檢察官李金定到庭執行職務。
中    華    民    國    八十九    年       八       月      三十一      日
                          臺灣高等法院刑事第十四庭
                              審判長法  官  陳  祐  輔
                                    法  官  蔡  國  在
                                    法  官  陳  國  文
右正本證明與原本無異。
如不服本判決應於收受送達後十日內向本院提出上訴書狀，其未敘述上訴之理由者並
得於提起上訴後十日內向本院補提理由書（均須按他造當事人之人數附繕本）。
                                    書記官  蔡  棟  樑
中    華    民    國    八十九    年       九       月        一        日
附錄：本案論罪科刑法條全文
刑法第二百十六條：
行使第二百十條至第二百十五條之文書者，依偽造、變造文書或登載不實事項或使登
載不實事項之規定處斷。
刑法第二百二十條：
在紙上或物品上之文字、符號，依習慣或特約，足以為表示其用意之證明者，關於本
章之罪，以文書論。
刑法第二百十條：
偽造、變造私文書，足以生損害於公眾或他人者，處五年以下有期徒刑。
刑法第三百三十九條：
意圖為自己或第三人不法之所有，以詐術使人將本人或第三人之物交付者，處五年以
下有期徒刑、拘役或科或併科一千元以下罰金。
以前項方法得財產上不法之利益或使第三人得之者亦同。
前二項之未遂犯罰之。


司法院資訊處製作；財團法人民間司法改革基金會備份。
